---
title: "Zeichenketten"
author: "Sven Hohenstein"
output:
  html_document:
    highlight: tango
    theme: readable
---

Zeichenketten, also Vektoren vom Typ `character`, spielen bei der Arbeit mit
R eine wichtige Rolle. Sie treten unter anderem auf als Bezeichner von 
Spalten in Datensätzen, als Namen von Faktorstufen, als Beschriftungen von
Grafiken und als Texte, aus denen bestimmte Informationen gezogen werden
sollen.

## Zeichenketten erzeugen

Um Zeichenketten zu erstellen, kann der Text in doppelte (`"`) oder einfache
Anführungszeichen (`'`) gesetzt werden. Die so erzeugte Zeichenkette in R
ist in beiden Fällen identisch.

```{r string creation}
"test"
'test'
```

Bei der Ausgabe der Zeichenkette werden in R zur Darstellung die doppelten 
Anführungszeichen verwendet.
Neben dieser direkten Eingabe von Zeichenketten, lassen sich diese auch
durch Umwandlung von anderen Objekten oder Kombination mit diesen erzeugen.


### Umwandlung von Objekten in Zeichenketten

Um einen numerischen Vektor in einen Vektor aus Zeichenketten umzuwandeln,
kann die Funktion `as.character` verwendet werden. 

```{r numeric to character vector}
vec <- c(1, 4, 5.7, 9.3, 0)
as.character(vec)
```

Alternativ kann man auch ein Objekt zu *einer* Zeichenkette umwandeln. Für
diesen Fall ist die Funktion `toString` hilfreich. Die einzelnen Zahlen
werden jeweils mit einem Komma und einem Leerzeichen verbunden.

```{r numeric to single character}
toString(vec)
```

Aufpassen muss man bei dem Versuch, einen Vektor aus Objekten verschiedenen
Typs zu erstellen, also beispielsweise aus Zeichenketten, Zahlen und logischen
Werten. Sobald einer der Werte eine Zeichenkette ist, werden *alle* Werte in 
Zeichenketten umgewandelt. Ein Vektor in R kann nur Informationen *eines* 
Typs speichern.

```{r cast to character}
c(1, 2.3, TRUE, "HALLO", 0, FALSE, -3)
```

Die Anführungszeichen in der Ausgabe weisen darauf hin, dass in dem Vektor
alle Elemente als Zeichenketten repräsentiert sind. Wenn man einzelne
Objekte verschiedenen Typs in einer Struktur zusammenhalten möchte, kann man
stattdessen Listen verwenden (siehe den Abschnitt zu Listen).


### Zeichenketten zusammensetzen

Die manuelle Eingabe einer größeren Anzahl von Zeichenketten ist sehr 
zeitaufwendig und fehleranfällig (Vertippen). Wenn Zeichenketten nach einem
bestimmten Muster erzeugt werden sollen, ist es einfacher die Funktion 
`paste` zu verwenden.

Mit dieser Funktion lassen sich mehrere Zeichenketten verbinden. 
Die Zeichenketten werden als einzelne Argumente durch Kommata getrennt.
Folgender Befehl fügt die Zeichenketten `"eins"`, `"zwei"` und `"drei"` zu
einer einzigen Zeichenkette zusammen.

```{r paste 123}
paste("eins", "zwei", "drei")
```

In der Standardeinstellungen werden die Zeichenketten jeweils mit einem
Leerzeichen, also der Zeichenkette `" "` verbunden. Der Parameter `sep`
(für Separator) erlaubt die Spezifikation eines anderen Zeichenkette zum
Verbinden der einzelnen Zeichenketten. 

```{r paste sep}
paste("eins", "zwei", "drei", sep = "_")
paste("eins", "zwei", "drei", sep = ": ")
```

Ebenso wie beim Erzeugen von Vektoren mit `c`, werden bei `paste` numerische
Argumente automatisch zu Zeichenketten umgewandelt, so dass sich
Zeichenketten, die aus Buchstaben und Zahlen bestehen, erzeugen lassen.

```{r paste numeric}
paste("Die Summe aus", 1, "und", 2, "ist", 3)
```

Als Argumente lassen sich auch Vektoren übergeben. Dies ist besonders
praktisch, da sich so leicht eine größere Zahl von Zeichenketten erstellen
lässt.
Auch dabei kommt wieder das Phänomen des Vektor-Recycling zum Tragen: Die
Elemente des kürzeren Vektors werden wiederholt bis ihre Anzahl der Länge 
des längeren Vektors entspricht.

```{r paste recycling}
paste("Variable", 1:3, sep = "_")
paste(c("A", "B", "C"), "ist", 1:3)
```

Ein Tipp zur Vereinfachung: Häufig möchte man Zeichenketten ohne Separator
verbinden. Zu diesem Zweck kann man `paste` mit dem Argument `sep = ""`
verwenden. Einfacher ist es jedoch mit der Funktion `paste0`, bei der dies
die Voreinstellung ist.

```{r paste0}
paste(1:4, "mal", sep = "")
paste0(1:4, "mal")
```


## Zeichenketten modifizieren

### Teilzeichenketten

In R finden sich viele hilfreiche Funktionen, die es erlauben, Zeichenketten
zu verändern. Kürzeren Teilzeichenketten aus längeren Zeichenketten lassen 
sich mit der Funktion `substr` erzeugen. Die Parameter `start` und `stop`
entsprechenden dabei den Positionen des ersten und des letzten Buchstabens der
kürzeren Zeichenkette. Enthält die Zeichenkette weniger Zeichen als der Wert
von `start`, wird eine leere Zeichenkette erzeugt.

```{r substr}
substr(c("123456", "ABCD", "ab"), start = 3, stop = 5)
```

Bereits bestehende Zeichenketten können mit `substr` und den entsprechenden
Positionen auch durch andere Zeichenketten ersetzt werden. Dazu ist der
Zuweisungsoperator `<-` nötig. Dabei ist zu beachten, das der
Zeichenkettenvektor, in diesem Beispiel `vec` bereits bestehen muss, bevor
er verändert werden kann. Wird nach dem Zuweisungsoperator eine Zeichenkette
übergeben, die kürzer als `stop - start + 1` Zeichen ist, werden an den
entsprechenden Stellen die alten Zeichen beibehalten

```{r substr<-}
vec <- c("123456", "ABCD", "ab")
substr(vec, start = 3, stop = 5) <- "---"
vec
substr(vec, start = 1, stop = 3) <- "." # Hinweis: vec wurde schon verändert
vec
```

Außerdem ist es möglich einen Vektor mit den neuen Zeichenketten anzugeben,
sodass die Teilzeichenketten nicht mit derselben Zeichenkette ersetzt werden
müssen.

```{r substr<- vector}
vec <- c("123456", "ABCD", "ab")
substr(vec, start = 1, stop = 3) <- c("+++", "##", "_")
vec
```

Mit der Funktion `substr` ist es beispielsweise sehr einfach, die ersten
drei Buchstaben eines Wortes zu extrahieren. Wie kann man vorgehen, wenn man
die letzten Buchstaben, unabhängig von der Länge der Zeichenkette, finden
möchte? Dabei ist die Funktion `nchar` hilfreich. Diese gibt die Anzahl der 
Zeichen in einer Zeichenkette zurück. Dieses Ergebnis lässt sich dann für
den Parameter `stop` in `substr` verwenden. Als Wert für `start` gibt man
dann die entsprechende Startposition auf Basis von `nchar` an.
Folgendermaßen lassen sich die letzten zwei Buchstaben extrahieren.

```{r nchar}
vec <- c("123456", "ABCD", "ab")
nchar(vec)     # Anzahl Zeichen
nchar(vec) - 1 # Position des vorletzten Zeichens
substr(vec, start = nchar(vec) - 1, stop = nchar(vec))
```

Es ist wichtig, die Funktion `nchar` zu kennen, da die Funktion `length` 
nicht die Länge von Zeichenketten zurückgibt. Übrigens kann man auch die
Namen der Parameter `start` und `stop` weglassen, so dass sich die Funktion
beispielsweise mit `substr("Test", 1, 1)` aufrufen lässt um das erste 
Zeichen zu bekommen.

Häufig möchte man nicht nur eine einzelne Teilzeichenkette auf Basis einer
längeren Zeichenkette haben, sondern die längere Zeichenkette in mehrere
Teile zerlegen. Dies ist beispielsweise hilfreich für Zeichenketten, die
mehrere Bedingungen kodieren. Zum Beispiel könnte die Zeichenkette 
`"A1_B2_C3"` so einen Fall darstellen. Mit der Funktion `strsplit` lassen
sich Zeichenketten teilen. Der Parameter `split` spezifiziert, wo die
Zeichenkette geteilt wird. Unser Beispiel kann mit folgendem Befehl geteilt
werden.

```{r strsplit}
strsplit("A1_B2_C3", split = "_")
```

Die Funktion `strsplit` erzeugt eine Liste. Hinweise zum Umgang mit diesem
Datentyp finden Sie im Abschnitt zu Listen.


### Änderung von Zeichen

R bietet auch praktische Werkzeuge, wenn man die Groß- oder Kleinschreibung
von Zeichenketten ändern möchte. Die Funktion `tolower` wandelt alle
Großbuchstaben in Kleinbuchstaben um, die Funktion `toupper` wandelt alle
Kleinbuchstaben in Großbuchstaben um.

```{r toupper tolower}
tolower(c("Hans Meier", "Ab-12"))
toupper(c("Hans Meier", "Ab-12"))
```

Ziffern und andere Zeichen, die keine Buchstaben sind, werden dabei nicht
verändert. In Kombination mit der Funktion `substr` lassen sich damit auch
gezielt Teile der Zeichenkette ändern. Im folgenden Beispiel soll die
Zeichenkette `"hans"` zu `"Hans"` verändert werden.

```{r toupper substr}
einName <- "Hans"
erstesZeichen <- substr(einName, 1, 1)
erstesZeichen
substr(einName, 1, 1) <- tolower(erstesZeichen)
einName
```

Möchte man größere Veränderungen als nur die Modifikation von Klein- und
Großschreibung vornehmen, so lassen sich mit der Funktion `chartr`
(*character translation*) genaue Regeln für die Umwandlung angeben. 
Neben der Zeichenkette als drittes Argument, hat die Funktion die Parameter
`old` und `new`, denen jeweils einzelne Zeichenketten übergeben werden 
können. Schauen wir uns ein Beispiel dazu an.

```{r chartr}
chartr(old = "l", new = "s", "Hallo")
```

Alle Vorkommen von `old` in der Zeichenkette werden durch `new` ersetzt.
In diesem Fall wurde `"l"` durch `"s"` ersetzt.


### Zeichenketten vergleichen

Zeichenketten können ganz einfach, wie auch numerische Werte, mithilfe von
`==` mit einer bestimmten Zeichenkette verglichen werden. Dabei werden 
logische Werte erzeugt, `TRUE` bei einer Übereinstimmung, sonst `FALSE`.

```{r equals}
c("abc", "def", "ghi") == "def"
```

Auch die anderen Vergleichsoperatoren sind möglich (`!=`, `>`, `>=`, `<`,
`<=`). Bei Größer- und Kleiner-Relationen folgt der Vergleich der 
Reihenfolge der Buchstaben im Alphabet. Zum Beispiel ist `"a"` "kleiner"
als `"b"`.

```{r comparison}
c("abc", "def", "ghi") != "def"
c("abc", "def", "ghi") > "def"
c("abc", "def", "ghi") <= "def"
```


## Muster in Zeichenketten finden und ersetzen

Die in diesem Abschnitt vorgestellten Funktionen bieten zahlreiche
Möglichkeiten, Muster, die bestimmten Regeln folgen, in Zeichenketten zu
finden und gegebenenfalls durch ein anderes Muster zu ersetzen.


### Teilzeichenketten suchen und finden

Die Funktion `grep` kann genutzt werden um festzustellen, ob eine bestimmte
Teilzeichenkette in anderen Zeichenketten vorkommt. Der Aufruf der Funktion 
folgt folgendem Schema: Das erste Argument, `pattern` (Muster) stellt die zu 
suchende Zeichenfolge dar, als zweites Argument wird ein Vektor aus 
Zeichenfolgen übergeben, in dem diese Zeichenfolge gesucht werden soll.

```{r grep}
grep(pattern = "au", c("Haus", "Wald", "Traube"))
```

Die Funktion gibt die Positionen derjenigen Zeichenfolgen im 
Vektor zurück, die die zu suchende Zeichenfolge, in diesem Fall `"au"`,
enthalten. Wenn stattdessen logische Werte als Ergebnis bevorzugt werden,
so ist die Funktion `grepl` zu verwenden.

```{r grepl}
grepl("au", c("Haus", "Wald", "Traube"))
```

In vielen Fällen ist man jedoch an den Zeichenketten selbst interessiert und
nicht an den numerischen oder logischen Indizes. Durch das Argument
`value = TRUE` gibt `grep` einen Vektor mit den Zeichenketten zurück, in
denen die Teilfolge enthalten ist.

```{r grep value}
grep("au", c("Haus", "Wald", "Traube"), value = TRUE)
```

Außerdem kann diese vielfältige Funktion auch genutzt werden, um
Zeichenketten zu finden, die eine bestimmte Teilfolge *nicht* enthalten.
Dazu nutzt man das Argument `invert = TRUE`.

```{r grep invert}
grep("au", c("Haus", "Wald", "Traube"), value = TRUE, invert = TRUE)
```

Es kann vorkommen, dass man eine Teilzeichenkette sucht und dabei die 
Klein- und Großschreibung ignorieren möchte. Mit dem Argument 
`ignore.case = FALSE` kann man dieses Verhalten von `grep` festlegen.

```{r grep ignore.case}
grep("abc", c("ABC", "abc", "cba"), ignore.case = TRUE, value = TRUE)
```

Die zu suchenden Zeichenketten in `grep` stellen Reguläre Ausdrücke dar, mit 
denen sich auch spezielle Muster finden lassen. Zum Beispiel ist ein 
Regulärer Ausdruck für *mindestens zwei Ziffern, gefolgt von einem 
Unterstrich oder  Bindestrich sowie einem Buchstaben von d bis h* 
folgendermaßen repräsentiert: `\\d{2,}[_-][d-h]`. Man kann schon erahnen, 
dass die Syntax sehr komplex ist, für weitere Details ist die Hilfeseite 
unter `?regex` ein guter Anlaufpunkt. Für die folgenden Beispiele werden wir
auf diese erweiterten Möglichkeiten verzichten.


### Teilzeichenketten ersetzen

Wenn man Teilzeichenketten nicht nur suchen, sondern auch durch andere
Teilzeichenketten ersetzen möchte, bieten sich die Funktionen `sub` und
`gsub` an. Diese Funktionen haben auch einen Parameter `pattern`, 
zusätzlich jedoch auch den Parameter `replacement` (Ersetzung). Durch
letzteren lassen sich die gefundenen Teilfolgen durch andere ersetzen. 
Schauen wir uns zunächst ein Beispiel mit `sub` an.

```{r sub}
sub(pattern = "ue", replacement = "ü", c("Tuer", "Mueller-Luedenscheid", "Kran"))
```

Die Folge `"ue"` wird durch den Umlaut `"ü"` ersetzt. Wird die Folge nicht
gefunden, wird auch nichts verändert. Es fällt sofort auf, dass bei 
`"Mueller-Luedenscheid"` nur das erste Vorkommen von `"ue"` ersetzt wurde.
Dies ist die Besonderheit der `sub`-Funktion, sie bricht ab, sobald 
die Teilzeichenkette das erste Mal gefunden und ersetzt wurde. Möchte man
alle Vorkommen in einer Zeichenkette ersetzen, muss man die Funktion `gsub`
verwenden, die bis auf diesem kleinen Unterschied identisch zu `sub` ist.

```{r gsub}
gsub("ue", "ü", c("Tuer", "Mueller-Luedenscheid", "Kran"))
```

Übrigens stellen im Standardfall sowohl die zu suchende Teilfolge als auch
diejenige, die zum Ersetzen verwendet wird, Reguläre Ausdrücke dar. Dabei
ist Vorsicht geboten.
Eine häufige Fehlerquelle ist die Spezifikation einer zu suchenden
Zeichenkette, die als Regulärer Ausdruck anderes interpretiert wird als
die Zeichen es vermuten lassen. Beispielsweise hat das Zeichen `.` in
Regulären Ausdrücken nicht die Bedeutung `"."`, sondern stellt ein beliebiges 
Zeichen dar. Will man einen Punkt suchen, so muss man stattdessen `\\.` 
verwenden. Um diese Fehlerquelle zu vermeiden, empfiehlt es sich im 
Zweifelsfall, `grep` und `sub` /`gsub` mit dem Argument `fixed = FALSE` zu 
verwenden. In diesem Fall werden die Zeichen so interpretiert wie sie sind.
